臺灣高等法院臺中分院刑事判決
110年度醫上易字第948號

上  訴  人  臺灣彰化地方檢察署檢察官 
上  訴  人  
即  被  告  陳建銘



選任辯護人  林溢根律師
上列上訴人等因被告業務過失傷害案件，不服臺灣彰化地方法院
107年度易字第1364號中華民國110年9月17日第一審判決（起訴
案號：臺灣彰化地方檢察署107年度醫偵續字第1號），提起上訴
，本院判決如下：
    主  文
上訴駁回。
陳建銘緩刑貳年。
    理  由
一、本案經本院審理結果，認第一審以上訴人即被告陳建銘（以
    下稱被告）犯修正前刑法第284條第2項前段之業務過失傷害
    罪，判處拘役55日，如易科罰金，以新臺幣1,000元折算1日
    ，認事用法及量刑均無不當，應予維持，並引用第一審判決
    書記載之事實、證據及理由（如附件）。
二、檢察官上訴意旨略以：被告未能與告訴人孫玉娥達成和解，
    且於本案醫療過失發生後，仍對告訴人提起誣告及民事求償
    等訴訟，並始終否認犯行，犯後態度不佳，原判決僅量處拘
    役55日，尚嫌未洽等語。
三、被告上訴意旨略為：
  ㈠告訴人於104年4月21日至彰濱秀傳醫院牙科陳菁琪醫師門診
    就診及104年5月25日至臺中榮總陳萬宜醫師門診就診時雖均
    主訴有「膿」，但2位醫師之診斷結果均未有牙齒編號46、4
    7的植牙位置化膿之記載，故原判決認定編號46植體區域於1
    04年2月7日、3月3日有發炎之可能，誠有疑問。且原判決以
    104年2月7日、3月3日之X光片，可以發現告訴人在植牙之前
    ，編號46、47牙齒下方已存在鈣化性病變，在靠近編號46的
    植體處radiolucent開始變寬，被告應加注意、提高警覺等
    語，固然有說明其如此認定之理由，但被告於104年2月7日
    、3月3日並非毫無積極作為，且原判決亦未指出該2次診療
    過程中，被告有何未提高警覺之處，醫事審議委員會鑑定意
    見中亦未指出被告於告訴人回診當時應立即為告訴人移除該
    2植體。
  ㈡原判決以告訴人於104年3月16日在愛佳牙醫診所之環口全景X
    光攝影檢查結果顯示2顆植體區域之骨骼已有明顯放射線透
    過性變化，表示右下顎骨已經出現明顯壞死過程，亦即有死
    骨、骨髓炎形成，而認植體區域有漸趨惡化之轉變。但牙齒
    顎骨X光影像出現放射線透過性變化，並非代表一定有死骨
    ，被告也曾為告訴人處理出現過相同情形之左下第二臼齒(
    編號37)，經過治療，情況有穩定，也無演變成骨髓炎。
　㈢原判決認定被告於104年4月10日僅為告訴人取出編號47之植
    體之處置有所失當。但被告於同年5月2日為告訴人取出編號
    46之植體，當時不僅沒有任何臨床感染症狀，並且往後5月8
    日、15日、25日其他醫生在植體位置診斷上也沒任何死骨、
    骨髓炎感染發現而需進一步轉診清除死骨治療，且傷口穩定
    癒合，表示這段期間沒有感染，也就是沒有骨髓炎（骨髓炎
    是感染與發炎並行），因此，被告於104年4月10日沒有同時
    取出編號46植體，與醫事審議委員會鑑定意見所謂之「骨髓
    炎症狀加重」間並無因果關係。再者，104年6月15日第1次
    細菌培養結果是陰性，說明當時沒有細菌感染，104年7月2
    日第2次細菌培養有正常菌叢（有可能是口腔細菌）代表可
    能手術時帶入，但也可能是病患傷口照顧不佳導致細菌進入
    （急性骨髓炎可在2週內形成），因而需要在短短半個月就
    動第2次手術，其細菌感染之時間，可能在104年6月下旬至7
    月初，此為合理，因此，尚難認定是被告處置期間所造成。
  ㈣原判決以被告在104年3月18日以後之醫療處置均未替告訴人
    實施影像檢查，致無從觀察得悉骨骼區域之狀況日趨惡化，
    未能及時將2顆植體取出，而認定被告有醫療過失。但被告
    檢查植牙位置，除了目視軟組織表面，也有打開軟組織檢查
    骨頭情形，比X光影像更確實，亦即被告於104年4月10日將
    編號47植體移除之同時，亦有翻開編號47、46植體位置檢查
    ，且查無死骨現象。另陳菁琪、黃穰基、陳萬宜3位醫師於4
    月21日、5月8日、5月25日就植體位置之診斷亦無化膿之情
    形，此表示告訴人之狀況係往好的方現發展，足以證明被告
    於104年4月10日未同時取下編號47、46植體之處置並無不當
    。
四、經查：
　㈠被告於本院審理間業與告訴人達成和解，並如數給付和解金
    完畢一情，有其所提本院111年度醫上移送調字第5號調解筆
    錄、郵政入戶匯款申請書在卷為憑，則檢察官以被告未能與
    告訴人達成和解，犯後態度不佳為由，指摘原判決量刑過輕
    等語，即無所據，難認可採。　　　　　
  ㈡醫事審議委員會第4次鑑定意見認為：臨床上，病人於植牙後
    若有問題諮詢其他醫師，其他醫師不了解實際植牙過程，通
    常就病人主訴進行治療後，會建議病人返回原植牙醫事處就
    診解決植體問題，故病歷紀錄未必會就植體狀況進行詳細描
    述，且依病人(即告訴人)接受X光攝影檢查，其結果已可清
    楚看出植體周圍之牙骨變化（見原審卷②第438頁）。復說明
    ：臨床上，牙骨之壞死並非一開始就會發生，而是先從局部
    發炎開始，病人就會先感覺到有疼痛現象，此時表面軟組織
    還不會立即出現腫及化膿現象，俟發炎再擴散至牙骨，就會
    對牙骨產生破壞現象，此時被破壞之牙骨若無法被身體細胞
    所清除，發炎之組織就會朝著表面軟組織進行破壞，此時在
    臨床上軟組織就會呈現出牙齦腫痛及化膿，如果能及時治療
    牙骨之發炎，並阻擋發炎進一步破壞牙骨，則牙骨就會恢復
    正常；故一旦治療時間被延誤，局部發炎現象變成無法有效
    控制，即會對牙骨產生破壞力而最後導致牙骨壞死。因此黃
    穰基醫師及陳萬宜醫師分別在手術後第1星期及第3星期對病
    人植牙傷口之描述，只是記載傷口當時狀態，並不代表整個
    傷口癒合過程(見原審卷②第436至437頁)。並認為：因牙骨
    之壞死不會一開始就直接發生，會有其一定之病程發展，病
    人尋求不同醫師分別在不同時間以追蹤同一傷口，此種就醫
    行為會造成無任何一個醫師能完整診視其傷口變化。黃穰基
    醫師與陳萬宜醫師分別於104年5月2日#46植體移除手術後第
    1星期及第3星期診視，依病歷紀錄所記載傷口當時狀況，並
    不代表整個傷口癒合過程。如果病人持續至單一醫師處就診
    追蹤傷口，則有可能會完整追蹤傷口變化及死骨之形成等語
    （見於原審卷②第438頁）。醫事審議委員會第4次鑑定意見
    並再說明：「綜觀104年1月20日陳建銘醫師為病人(即告訴
    人)植牙後右下顎骨所有之變化，至最後臺中榮民總醫院李
    立慈醫師為其移除右下顎之死骨，此一連續之病程發展，前
    後具有因果關係」（見原審卷②第439頁）。從而，被告就前
    揭醫事審議委員會鑑定意見已明白論述之事項，仍詞陳詞，
    主張104年5月8日、15日、25日其他醫師在植體位置診斷上
    也沒任何死骨、骨髓炎感染發現需進一步轉診清除死骨治療
    ，且傷口穩定癒合，表示這段期間沒有感染，也就是沒有骨
    髓炎等語，難認有理由。
　㈢陳菁琪醫師於104年4月21日手寫病歷係記載「pt說有pus」（見醫他卷第129頁），被告以陳菁琪醫師手寫病歷記載「但沒有PUS」，據以主張陳菁琪醫師診斷結果未有編號46、47之植牙位置化膿之記載，進而指稱醫事審議委員會鑑定意見有誤等語，難認有理由。又承前醫事審議委員會第4次鑑定意見說明陳萬宜醫師在手術後第3星期對病人植牙傷口之描述，只是記載傷口當時狀況，並不代表整個傷口癒合過程等語，再佐以104年5月25日當日陳萬宜醫師之臺中榮民總醫院病歷紀錄單之記載（見醫他卷第78頁背面），既然於104年5月2日被告將病人右下顎骨之植體（編號46）移除，病人於104年5月25日前往看診時仍主訴植牙區域「PAIN AND PUS（痛及膿）」，陳萬宜醫師於病歷紀錄單記載「FOLLOW UP（追蹤）」等語，而不是記載「植牙區域#46、#47沒有膿」等字樣，應該不代表陳萬宜醫師於看診後認為「沒有膿」，或病人傷口沒有發炎、癒合良好等情。從而，被告執前述2位醫師之病歷記載指摘原判決事實認定不當，亦無理由。
　㈣被告上訴意旨所稱牙齒顎骨X光影像出現放射線透過性變話，並非代表一定有死骨，被告也曾為告訴人處理出現過相同情形的編號37之臼齒，經過治療，情況穩定等辯詞，前經原審整理採為辯方主張後函詢醫事審議委員會（見原審卷②第296頁），經該會鑑定後稱：依103年12月4日冠盈牙醫診所之電腦斷層掃描檢查，結果顯示告訴人右下顎第一大臼齒（編號46)及第二大臼齒(編號47)位置下方有一個放射線不透性的鈣化性病變(radiopaque lesion)，在此病變周圍有一圏放射線透過性邊緣（radiolucent margin)，由於告訴人在植牙之前，其右下顎骨就已經有一個鈣化性病變存在，依醫療常規，於有鈣化性病變之情況下植牙，可能會影響植牙之成功率。104年1月20日告訴人至冠盈牙醫診所接受植牙手術前，其牙科電腦斷層掃描檢查，結果顯示原先出現在右側下顎骨内在編號46與編號47位置下方有一個放射線不透性的鈣化性病變仍然存在，此病變周圍有一圈放射線透過性邊緣。當日植牙手術完成後，告訴人再度接受牙科電腦斷層掃描檢查，其結果顯示出編號46與47之植體位置，均與此一放射線不透性的鈣化性病變有密切接觸。104年2月7日告訴人至冠盈牙醫診所接受環口全景X光片及牙科電腦斷層掃描檢查，2次不同X光檢查結果均顯示原先存在告訴人編號46與47臼齒位置下方之放射線透過性較差的鈣化性病變（radiopaque lesion)開始有變化，亦即此鈣化性病變近心側周圍（靠近編號46植體）之放射線透過性(radiolucent)開始變寬，其臨床上可能代表意義，是右側下顎骨之鈣化性病變開始發生病理性變化或發炎反應。104年3月16日告訴人至愛佳牙醫診所接受環口全景X光檢查，結果顯示2顆植體周圍呈現X光透過性陰影，表示右下顎骨已經出現明顯壞死過程，亦即有死骨、骨髓炎形成（見原審卷②第343至344頁）。準此，醫事審議委員會鑑定意見，顯是以告訴人環口全景X光片影像可見其編號46與47植體區域之骨骼之明顯放射線透過性「變化（開始變寬、有明顯變化）」之過程來說明其臨床上可能代表意義（即告訴人右側下顎骨之鈣化性病變開始發生病理性變化、發炎反應及漸漸出現明顯壞死過程之死骨、骨髓炎形成），所依據者為X光片顯現之植體區域骨骼之放射線透過性變化（動態之變化），並非單一靜態影像。是被告以單一靜態之X光影像指摘原判決事實認定有誤，亦無可採。
  ㈤被告又稱於104年2月7日、3月3日並非對告訴人毫無積極醫療
    作為，原判決亦未指出該2次診療過程中，被告有何未提高
    警覺之處等語，前亦經原審整理採為辯方主張後函詢醫事審
    議委員會（見原審卷②第295頁），鑑定意見認：一般而言，
    病人在接受植牙手術之後，常會有輕微的腫痛、瘀血等不適
    感覺，此等不適感覺，絕大多數的病人大約在5〜7天之後消
    失。臨床上，如果病人在接受植牙手術超過7天之後，仍主
    訴植牙傷口處有腫、痛、神經麻木或傷口流血等現象，醫師
    就必須要提高警覺，並思考是否要進一步檢視植牙傷口，必
    要時需重新打開傷口清創或調整植牙位置是否有問題。依病
    歷紀錄，104年1月27日、2月7日及3月3日病人均主訴右下顎
    骨植牙處有悶痛的感覺，但僅記載給予病人抗生素及止痛藥
    ，並無其他任何處置之紀錄，直至104年3月16日告訴人另至
    愛佳牙醫診所就診後，被告始在104年3月18日第1次為告訴
    人進行右下顎骨植牙位置之清創手術，此將近2個月之期間
    ，均未積極治療解決告訴人植牙後之不適症狀，處置方式延
    誤積極治療之時機，有不符合醫療常規之處（見原審卷②第3
    42至343頁）。從而，被告前述上訴理由，顯無可採。
  ㈥被告辯稱於104年3月18日以後之醫療處置雖均未替告訴人實
    施影像檢查，但被告檢查植牙位置，除了目視軟組織表面，
    也有打開軟組織檢查骨頭情形，比X光影像更確實，亦即被
    告於104年4月10日將編號47植體移除之同時，亦有翻開編號
    47、46植體位置檢查，且查無死骨現象等語，前經原審整理
    採為辯方主張後函詢醫事審議委員會（見原審卷②第296頁）
    ，該會鑑定意見認為：一般而言，2顆大臼齒之植體，彼此
    之間約有7公釐距離，即使有1顆植體有問題，有可能不會影
    響另外1顆植體之安全；但亦有可能發生2顆植體同時受到影
    響。本案104年3月16日愛佳牙醫診所曾為病人進行環口全景
    X光攝影檢查，結果發現2顆植體區域之骨骼已有明顯放射線
    透過性（radiolucent）變化，亦即2顆植體區域之骨骼已被
    破壞，故於4月10日陳建銘醫師為病人取出右下顎1顆植體（
    編號47），臨床上不符合醫療常規（見原審卷②第343頁）；
    陳建銘醫師應同時為病人取出右下顎2顆植體，並清除已壞
    死之游離骨，始可能有效避免嗣後病人右下顎骨繼續壞死，
    引起骨髓炎等更嚴重傷害等語（見原審卷②第349至350頁）
    。醫事審議委員會會第4次鑑定意見復認為：依醫療常規，
    病人於接受植牙手術後，除軟組織會有腫痛外，植牙位置之
    牙骨是無症狀的，亦即植牙手術後3天之後，病人之牙骨不
    會感覺腫、痛、酸、麻等任何一個現象，如果還有任何一個
    前述症狀出現，醫師就必須提高警覺。104年1月20日陳建銘
    醫師施行右下顎第一大臼齒及第二大臼齒處植牙，病人於植
    入植體1星期之後，仍主訴植牙處有腫痛現象存在。再依醫
    療常規，病人於接受植牙手術後之後續追蹤檢查，僅需進行
    口腔檢查及X光攝影檢查即可，不必如陳建銘醫師所描述於1
    04年4月10日、5月2日要打開牙骨以檢查植體；臨床上僅植
    體出現問題之後，始需要重新利用手術方式檢視植體及取出
    植體（見原審卷②第436頁）。從而被告辯稱其未替告訴人實
    施影像檢查，並無違反醫療常規，104年4月10日將編號47植
    體移除之同時，亦有翻開編號47、46植體位置檢查，且查無
    死骨現象等語，亦無可採。
　㈦被告復以臺中榮民總醫院李立慈醫師於104年6月15日第1次為
    告訴人施行手術，細菌培養結果是陰性，同年7月2日再次施
    行手術，此次細菌培養有正常菌叢，而主張告訴人細菌感染
    的時間應在104年6月下旬至7月初，原因則可能是104年6月1
    5日施行手術時所帶入，或告訴人傷口照顧不佳導致細菌進
    入，與被告替告訴人植牙之後續處置無關等語。然查：告訴
    人因右下顎骨疼痛等症狀，經診斷骨髓質炎，於104年6月15
    日行右下顎骨壞死清創手術，此有臺中榮民總醫院診斷證明
    書、手術同意書在卷可稽（見醫他卷第14頁以下），而不論
    被告上述主張之細菌感染期間或可能原因之發生時間，均在
    告訴人經臺中榮民總醫院醫師診斷骨髓質炎，並行腐骨清除
    手術之後，自與告訴人前因被告延誤取出植體時機致其植牙
    區域演變成骨髓炎、死骨之結果無關。況且臺中榮民總醫院
    110年4月28日中榮醫企字第1104201399號函說明：病人（即
    告訴人）經手術清創後，右下顎骨送檢為腐骨。經細菌培養
    後，並無檢驗出細菌。腐骨需以病理切片判定。骨髓炎之診
    斷，則可含有臨床有無症狀，如流膿、傷口不癒合等加以輔
    助（見原審卷③第45頁）。而告訴人於104年1月20日施行植
    牙手術後，歷次回診或至其他醫院等求診時，均一再主訴植
    牙後有悶痛、腫脹、化膿、口中怪味道等不適情形，亦足以
    佐證臺中榮民總醫院上該診斷結果，應屬真實可採。被告前
    述辯詞，並無理由。
五、綜上，被告提起本件上訴，係對原審依職權所為之證據取捨
    及心證裁量，重為爭執，並未進一步提出積極證據以實其說
    ，本院認原審所為判決，並無不當，被告提起上訴，為無理
    由；檢察官以被告犯後態度不佳，指摘原審量刑過輕提起上
    訴，亦無理由，均應予以駁回。另被告聲請陳萬宜醫師進行
    鑑定一事，因本案業經醫事審議委員會多次鑑定，被告業務
    過失傷害犯行，事證已臻明確，依刑事訴訟法第163條之2第
    2項第3款之規定，此部分之聲請應予駁回。　　　
六、被告未曾因故意犯罪受有期徒刑以上刑之宣告，有臺灣高等
    法院被告前案紀錄表在卷可稽，雖被告始終否認有何過失，
    惟本院斟酌醫療案件之特殊性及其業與告訴人達成調解並如
    數給付賠償金完畢等情狀，認被告因一時輕忽，誤觸刑章，
    經此偵、審程序及科刑教訓，當知警惕，信無再犯之虞，爰
    認原判決所宣告之刑，以暫不執行為適當，併予諭知緩刑2
    年。
據上論斷，應依刑事訴訟法第368條、第373條，判決如主文。
本案經檢察官莊佳瑋提起公訴，檢察官楊閔傑提起上訴，檢察官
施清火到庭執行職務。
中　　華　　民　　國　　111 　年　　6 　　月　　22　　日
        　 刑事第六庭    審判長法　官  張  靜  琪
　　　　　　　　　　　　　　   法　官  許  冰  芬
 　　 　　　　　　　　　　　　 法　官  鍾  貴  堯                          
以上正本證明與原本無異。     
不得上訴。
                               書記官  何  佳  錡
　　　　　　　　　　　　　　　 
中　　華　　民　　國　　111 　年　　6 　　月　　22　　日